臺灣高等法院刑事判決　　　　　　 96年度上更(二)字第374號
上　訴　人
即　被　告　甲○○
選任辯護人　沙洪律師
上列上訴人因貪污治罪條例案件，不服臺灣臺北地方法院92年度
訴字第1072號，中華民國94年2月25日第一審判決（起訴案號：
臺灣臺北地方法院檢察署89年度偵字第324號），提起上訴，經
本院判決後由最高法院第二次發回更審，本院判決如下：
    主  文
原判決關於甲○○部分撤銷。
甲○○公務員對於職務上之行為，收受賄賂，處有期徒刑參年捌
月，併科罰金新台幣貳拾萬元，罰金如易服勞役以罰金總額與陸
個月日數比例折算；褫奪公權肆年，扣案新台幣貳仟壹佰元沒收
。
    事  實
一、甲○○係台北市政府社會局所屬台北市殯葬管理處第二殯儀
    館（位於台北市○○路○段330號，下稱第二殯儀館）火葬場
    之技工，負責在火葬場從事排爐、撿骨（前場）、操作焚化
    爐（後場）等火葬作業，為公務員，明知台北市殯葬管理處
    對於第二殯儀館辦理喪葬之各項服務，均訂有收費標準，詎
    甲○○基於對職務上之行為收受賄賂之犯意，於民國（下同
    ）88年12月18日上午10時40分許，在火葬場辦公室辦理排爐
    登記，發放死者劉蔡含笑遺體之火葬許可證予永吉殯儀有限
    公司職員邱啟林時，對於此一職務上之行為，竟仍收受邱啟
    林所交付之賄賂現金新台幣（下同）2100元，嗣經查獲並扣
    得現金2100元。
二、案經法務部調查局台北市調查處移送台灣台北地方法院檢察
    署檢察官偵查起訴。
    理  由
一、訊據上訴人即被告甲○○矢口否認有何收受賄賂犯行，辯稱
    ：邱啟林曾經拿錢給伊但是伊不收，後來左萊生派伊去整理
    環境，邱是否係趁伊不在時把錢放到抽屜裡，伊並不知道錢
    在抽屜之事，那抽屜是公用的，不是伊專用，伊並無收賄的
    犯意及犯行，在調查局伊很緊張，有些字看不懂，他們叫伊
    簽名，伊就簽名。至於證人邱啟林之證詞前後不一云云。於
    本院具狀辯稱：依證人左萊生證述，88年12月18日於辦公室
    之辦公桌抽屜發現現金2100元時，甲○○在外面掃地（原審
    92年11月17日審判筆錄），另依證人蔡天縱之證言證明其係
    第一個到達現場之人，由其自抽屜將2100元查扣（原審92年
    11月14日審判筆錄）則縱使邱啟林於當日10時40分許有將扣
    案現金放置於火葬場辦公室抽屜內，至同日12時許蔡天縱第
    一個到達辦公室查扣該2100元現金，時間相隔2小時，被告
    如知情，何以離開辦公室時，不將扣案現金一併帶走，而任
    其長時間留置於非被告專用之辦公桌抽屜內？又被告88年12
    月18日調查筆錄最後四段有關被告回答部分筆錄之記載，被
    告均未回答，而係由製作筆錄之調查員自行記載於筆錄上，
    自不得作為不利被告之證據云云（見96年9月18日答辯狀）
    。
二、經查：
(一)證人邱啟林於調查局詢問時證稱：「當時我正站在辦公室櫃
    檯前的窗口辦理領取劉蔡含笑的『火葬許可證』，並送了新
    台幣2100元予工作人員甲○○」、「我依多年來的規矩先是
    將2100元直接交予甲○○，但王員未伸手接錢，我看見抽屜
    仍然是打開的，即將2100元放入抽屜內，親見甲○○將抽屜
    關閉表示收下後，我才離開」、「喪家為了希望火葬場工作
    人員辦理進爐及撿骨的作業能順利，儘量保持骨骼完整，按
    慣例都會透過葬儀社人員送紅包，甲○○收取的2100元之中
    ，1500元給進爐的工作人員，另600元給撿骨的工作人員」
    等語（89年度偵字第324號卷第7頁以下），於偵查中證稱：
    「火化當天，我就將我岳母交給我的紅包內有2100元的一包
    ，要交給火葬場的人員，在火葬場的辦公室內要給他們，是
    12月18日上午10點40幾分時，但因當時火葬場人員並不收受
    這紅包，我就把紅包放入他的抽屜內，但他是否有看見我不
    清楚。我丟了就離開了。這個工作人員叫甲○○」、「…通
    常火化進爐就包1500元，而撿骨是600元的紅包，這些紅包
    一般交給他們值班人員…有包紅包則服務態度會較好一點」
    （前揭偵卷第26頁）、「（調查筆錄、偵查筆錄）均實在…
    （給紅包）是習俗上的…（不給紅包他們會不配合？）不會
    。…沒有（主動要紅包）」等語（89年度偵字第9188號卷第
    157頁）。
(二)證人蔡天縱於原審時證稱：「我趕去現場，車程只有五分鐘
    ，到了殯葬處後，我知道是火葬場，我去看，我是第一個到
    場，只有一個員工在，我問說怎麼回事，他說議員懷疑有收
    紅包，在抽屜裡，我打開抽屜看，果看到有紅包，有2100元
    ，那是證物，我就收起來，我找了其中火葬場員工，到殯葬
    處政風處瞭解這是何錢，問了兩人，第一個說他不知道，第
    二個他也不說，但是我告訴她你不說是誰的，至少說是誰給
    的，他說是當時在現場的邱啟林送的，我就請他幫我指認邱
    啟林那位，指認後，我就請邱啟林到殯葬處政風室作筆錄，
    邱先生當然他後來如同我筆錄上記載他承認2100元送給當時
    當班的技工甲○○」、「（詢問邱啟林後，有無說送給誰？
    ）有，他明確送的人是甲○○」、「（查看甲○○2100元抽
    屜時，有無看到紅包袋？）我印象中只有現金沒有紅包袋，
    壹張1000元，兩張500，壹張100元。」、「（到現場時，只
    有一個員工在？）好幾位員工進進出出，我找了其中二位，
    分開請叫他們，不是兩位被告」、「（你問的員工告訴你說
    ，有疑似收紅包，紅包在抽屜，你就開抽屜，如何知道哪個
    抽屜？）我開的抽屜我開時已經有開出一點點，大概當初處
    理的人沒有關起來，那個員工指著說，就是這個，我就看到
    了」、「（有無問員工說，這是誰的抽屜？）大家都可以在
    這邊坐，這是值班的人的位置，不是特定人的」、「你說找
    到邱啟林，你說邱啟林有承認他送的紅包，有無問送紅包的
    對象，經過？）有，我印象中邱啟林告訴我，那天他太太的
    祖母那天出殯，他包了2100元，就是要給當天值班的，誰處
    理就給誰，但不是要給特定人，處理他親人火葬的當事人」
    、「（有無進一步問清楚當天值班的人？）有，他告訴我是
    甲○○，我還請問他如何給他，他說當初給他時，甲○○還
    有點猶豫拒絕意思，邱啟林說規矩就是這樣，是否他有打開
    抽屜我不敢肯定，邱啟林把錢放在抽屜內就離開」、「（有
    無問邱啟林是否值班的人主動要的，還是邱啟林主動給的？
    ）我當初有問他，他說這是規矩，要給的，不用等別人開口
    」、「（有無問邱啟林說送這2100元紅包，值班人會如何配
    合？）有，他說送了錢後，大家不管是火葬、檢骨會比較順
    利，家屬比較安心」等語（原審一卷第165頁以下），而證
    人蔡天縱所述當日查獲之經過情形，核與證人邱啟林於調查
    局詢問以及偵查中所述之情節全然相符，足見當時之情形，
    為二人上開所述之情形，應可認定。
(三)證人邱啟林於原審時雖證稱：「（十二月十八日見到甲○○
    ？）沒有」、「我沒有到過辦公室，我也不是業務人員可以
    進去」、「（88年12月18日認識甲○○？）之前就認識」、
    「我沒有被非法取供，…我當天還要把骨灰帶去安厝，我急
    著去辦，所以都承認」、「（八十八年十二月十八日準備21
    00元給火化的人？）有準備，可是我沒有交給他們。…我本
    身沒有交出去，也沒有委託任何人交出去」、「…因為政風
    處他們不採我的證詞，所以我只有繼續採用我市調處證詞，
    我總不能前後證詞不同」等語（原審一卷第179頁以下）。
    惟證人邱啟林於接受調查局詢問之前，對到場之政風人員即
    證人蔡天縱陳述本件交付2100元之緣由已如前述，而當時為
    甫案發之初，證人邱啟林並無羅織之時間與必要，所為之陳
    述顯較足採；況證人邱啟林於調查局詢問以及偵查中所證述
    之情節，與被告甲○○於調查局詢問以及偵查中所供述之情
    節全然相符，且扣案之2100元係在抽屜內所查獲，而該款項
    為證人邱啟林因承辦劉蔡含笑喪事所準備，亦據證人邱啟林
    證述明確已如前述，足見證人邱啟林以及被告甲○○調查局
    詢問以及偵查中所述為真實，而證人邱啟林於原審前揭證詞
    以及被告甲○○前述辯詞，顯與事實相違，應不足採。此外
    ，復有賄款2100元扣案可據。
(四)被告甲○○於調查局詢問時亦供稱：「我於收到喪家家屬交
    付的紅包後，如果同事有看到，我會分一小部分的錢給他們
    ，如果同事不知道，我則據為己有」、「我每天大約處理三
    至五具屍體火化事宜，所收到之賄款（紅包）及同事給我的
    分紅大概約2000元左右，一個月大概可以收到4、5萬元的紅
    包」、「當我在撿骨的時候，家屬有的時候會把錢用紅包袋
    裝好，從後面塞到我的口袋，或者直接將現金塞到我口袋內
    」、「我確實有收下邱啟林給我的2100元，但不是我主動向
    他要的，他硬要給我，我也不方便拒絕」、「該筆款項係一
    張仟元券、二張伍元券及一張佰元券，由邱啟林以放在抽屜
    方式給我的」等語（89年度偵字第324號卷第4頁以下），於
    偵查中供稱：「（調查局筆錄）實在，我去時是他自己把紅
    包放抽屜的」、「一個人（一個月）可分五至六萬元（紅包
    ），都是家屬硬塞給我們的，是中國人的習慣」、「撿骨時
    家屬會硬放（紅包）在我們口袋裡…有些紅包是空的，有二
    至三百元…是數百到二千元之間，不一定…（收到紅包）同
    事有看到的就一起分，沒看到的就自己收」等語（前揭偵卷
    第18頁），核亦與證人邱啟林、蔡天縱上述證詞相符，可資
    認定被告甲○○上述所供述之情節與事實相符。是被告甲○
    ○已坦承收受邱啟林交付之二千一百元，僅以收受該款並非
    其主動要求置辯而已。雖被告及其辯護人於本院具狀辯稱，
    卷附88年12月18日甲○○調查筆錄最後四段有關被告回答部
    分筆錄之記載：「即(一)我確實有收下邱啟林給我的2100元，
    但不是我主動向他要的，他硬要給我，我不方便拒絕。(二)（
    經檢視後作答）是的，該筆款項係一張仟元卷，二張伍佰元
    卷，及一張佰元卷，由邱啟林放在抽屜方式給我的。(三)我從
    來沒有主動向喪家家屬索取任何錢財，但是因為我所從事的
    工作是一般人不願做的，喪家家屬通常都會體諒我們，而且
    基於中國固有慎終追遠的習俗，並希望討個吉利，去霉氣而
    主動給我們紅包，而我們也不方便拒絕，並且我處理往生者
    的遺體的態度都很尊重，不因對方是否給紅包或是紅包的大
    小而有所差異，加上我書讀的不多，也不懂法律，一時犯錯
    ，並非有意，請檢察官給我一個自新的機會。(四)實在」等，
    被告均未回答，純為製作調查筆錄之調查員自行記載於筆錄
    上等情，經本院勘驗88年12月18日調查局台北市調查處之調
    查錄影帶，被告確實未有作如上之回答，自不得據此為被告
    不利之證據。但查，雖被告甲○○之選任辯護人於本院前審
    （更一審）具狀稱：被告於調查局所製作之筆錄，調查員並
    非以一問一答之方式為訊問，而係由調查員3、4人同時或輪
    流訊問，已不符法制，且調查員對同一問題訊問被告長達40
    分鐘之久，又調查員以「你可以保住6萬多，給小孩作生活
    費」、「你可以不去關」、「可代為向法官求情」等方式，
    迫使被告承認，被告始表明「我承認，我承認」，故該筆錄
    係以刑求以外之不正方式取得，無證據能力云云（見本院更
    一審卷第71頁）。本院勘驗同日訊問錄影帶固亦載有「調查
    員：這個金額不大，小錢，你也不用回想你是怎麼收的，很
    簡單一句話，邱啟林給你，你就收下，接下來這個錢實在不
    是因為我貪錢，實在是因為中國人的習俗，我們拿紅包，只
    是為了討吉利，所以喪家給我們紅包，目的也是給我討的吉
    利，不要是貪財，這是人之常情，你們十個人都這樣，全國
    殯葬業都這樣，我爺爺過世我也是送紅包，今天你是當場被
    活逮，這是陋規，我今天不問別的，是問你這二千而已…基
    本上你是知道他給你錢，爽快一點，你就承認，你不承認之
    前你收的錢都會被追繳，房屋就會被拍賣。現在我們同事幫
    你寫，殯葬業拿紅包只是習俗，我就幫你寫我是基於習俗，
    我沒有主動要，他拿給我，我有當面拒絕，後來他放在抽屜
    裡面，他硬要給我，我不方便拒絕，兩千一百元在抽屜查扣
    。」等語。固有勘驗筆錄在卷可稽，堪信真實。惟此乃訊問
    之技巧，並無何種利誘或脅迫之情形，被告儘可思考後而做
    答，由被告於調查員上揭訊問後停留一段時間始為回答「我
    承認，我承認」，應見其非以不正方法而為之。辯護人所指
    被告於調查局之筆錄係以刑求外之不正方法取得乙節，尚有
    誤會，併予敘明。綜上各節所述，本件事證已臻明確，被告
    犯行足以認定。
三、上訴人即被告甲○○行為後貪污治罪條例於95年5月30日經
    修正公布，查該次修正僅就第2條、第8條、第20條作修正，
    除第2條部分與本案有其相關外，其餘部分均與本件之論罪
    科刑無涉。查第2條修正為公務員犯本條例之罪者，依本條
    例處斷。被告甲○○係台北市政府社會局所屬台北市殯葬管
    理處第二殯儀館火葬場之技工，執行火葬場排爐、撿骨（前
    場）、操作焚化爐（後場）等火葬作業。依91年7月17日公
    布施行之「殯葬管理條例」第7條規定「殯葬設施之設置、
    擴充、增建或改建應備文件報請直轄市、縣（市）主管機關
    核准，其由直轄市、縣（市）主管機關辦理者，報請中央主
    管機關備查。」此有台北市殯葬業管理處96年7月2日北市宇
    三字第09630486200號函在卷，足認第二殯儀館乃隸屬台北
    市政府殯葬管理處之單位，被告為該館技工，乃依法令從事
    公務之人員，應逕行適用修正後關於公務員之狹義概念為本
    件法律之適用。核被告甲○○所為，係犯貪污治罪條例第5
    條第1項第3款之對於職務上之行為收受賄賂罪，被告犯罪所
    得僅有2100元，應依貪污治罪條例第12條第1項之規定減輕
    其刑。又被告甲○○於查獲後故曾於偵查中自白，然而，其
    於本院已全然否認於偵查中所為供述之真實性，且被告甲○
    ○所得之財物2100元亦非其自動繳交，而係經查獲扣案，故
    被告甲○○之情形，核與貪污治罪條例第8條第2項規定之情
    形並不相符，附此說明。
四、原審以被告事證明確，予以論罪科刑，固非無見，惟公務員
    對於職務上之行為收受賄賂罪，其交付賄賂之人縱係不成立
    交付賄賂罪，但此種玷辱公務員應公正廉潔執行職務之違背
    公序良俗行為，自不在法律保護範圍之內，倘猶認其屬被害
    人，豈非變相鼓勵貪污？自與制定貪污治罪條例旨在嚴懲貪
    污，澄清吏治之立法本旨有違。是以對公務員職務上之行為
    ，交付賄賂之人，不能認屬被害人，其所交付之賄賂應予沒
    收，不得發還（參照最高法院93年台上字第5421號判例意旨
    參照）。茲被告甲○○收受邱啟林所交付之二千一百元，邱
    啟林固不成立交付賄賂罪，惟揆諸前揭說明，其係交付賄賂
    之人，不能認屬被害人，是邱啟林所交付之二千一百元賄賂
    應予沒收，不得發還，原審未審酌及此，竟將扣案之2100
    元論知發還邱啟林，尚有未洽。被告甲○○上訴意旨，猶執
    陳詞否認犯罪，固無理由；然原判決既有如上可議之處，自
    應由本院將原判決撤銷改判。爰審酌被告甲○○之犯罪動機
    目的在於取得職務外所不應得財物、使人民對於公務員之操
    守不信任影響甚鉅、犯罪手段、所得財物僅有2100元、犯罪
    所生之危害甚鉅、犯後猶飾詞否認之態度等一切情狀，量處
    有期徒刑3年8月，併科罰金新台幣20萬元。又被告於犯罪時
    刑法第四十二條第二、三項規定：「易服勞役以一元以上三
    元以下折算一日，但勞役期限不得逾六月」、「罰金總額折
    算逾六個月之日數者，以罰金總額與六個月之日數比例折算
    」。而被告行為時易服勞役之折算標準，業據修正前罰金罰
    鍰提高標準條例第二條前段規定，就其原定數額提高為一百
    倍折算一日，則本件被告甲○○行為時易服勞役之折算標準
    ，應以銀元三百元折算一日，即新台幣九百元折算一日。惟
    九十五年七月一日修正公布施行之刑法第四十二條第三、五
    項規定：「易服勞役以新台幣一千元、二千元或三千元折算
    一日，但勞役期限不得逾一年」、「勞役總額折算逾一年之
    日數者，以罰金總額與一年之日數比例折算」。修正後之規
    定將折算標準提高，使被告易服勞役之日數減少，本件以新
    台幣一千元折算結果，已逾六個月之日數，則以修正前之規
    定較有利於被告甲○○，自應依刑法第二條第一項規定，適
    用修正前之規定，以罰金總額與六個月之日數比例折算。另
    依貪污治罪條例第17條之規定諭知褫奪公權。扣案現金2100
    元應予沒收。
五、公訴意旨另以：被告甲○○自88年間起對於職務上之行為，
    以「紅包」名義，向葬儀業者或家屬收受金錢賄賂，每具遺
    體賄款1200元至2000元不等，嗣於88年12月18日上午10時40
    分許，在其辦公室個人鐵櫃內查獲已收受之賄款44500元及
    紅包袋6只等情，因認被告甲○○此部分行為亦涉有貪污治
    罪條例第5條第1項第3款之罪嫌。惟按犯罪事實應依證據認
    定之，無證據不得推定其犯罪事實；又不能證明被告犯罪者
    ，應諭知無罪之判決，刑事訴訟法第154條第2項、第301條
    第1項分別定有明文。經查：訊之被告甲○○固不否認於88
    年12月18日經查獲當時，亦持有現金44500元之事實，惟辯
    稱該款項係同事許承聖之互助會等語。但查：依卷內之證據
    資料，以及從事殯葬業與家屬之陳述，僅得認殯儀館承辦業
    務人員有收取紅包之陋習，但此等證據資料尚無法證明所查
    獲之現金44500元，為被告甲○○所收取之賄款，抑或是其
    他收入所得，因此，被告甲○○所涉該部分犯行，尚無從證
    明，本應為被告無罪之諭知，而公訴意旨認被告甲○○此部
    分行為，與上揭有罪部分，有連續犯之一罪關係，爰不另為
    無罪之諭知，附此說明。
據上論斷，應依刑事訴訟法第369條第1項前段、第364條、第299
條第1項前段，貪污治罪條例第2條、第5條第1項第3款、第10條
第1項、第12條第1項、第17條，刑法第2條第1項、第11條，修正
前刑法第42條第3項，現行法規所定貨幣單位折算新台幣條例第
2條，判決如主文。
本案經檢察官郭啟東到庭執行職務。
中　　華　　民　　國　　96　　年　　10　　月　　23　　日
　　　　　　　　　刑事第八庭審判長法　官  鄭文肅
  　　　　　　　　　　　　　　　　法  官  張明松
        　　　　　　　　　　　　　法  官  蔡光治
以上正本證明與原本無異。
如不服本判決，應於收受送達後十日內向本院提出上訴書狀，其
未敘述上訴之理由者並得於提起上訴後十日內向本院補提理由書
（均須按他造當事人之人數附繕本）。
                                  書記官  陳韋杉
中　　華　　民　　國　　96　　年　　10　　月　　29　　日
附錄：本案論罪科刑法條全文
貪污治罪條例第5條
有下列行為之一者，處7年以上有期徒刑，得併科新台幣6千萬元
以下罰金：
一、意圖得利，擅提或截留公款或違背法令收募稅捐或公債者。
二、利用職務上之機會，詐取財物者。
三、對於職務上之行為，要求、期約或收受賄賂或其他不正利益
    者。
